【裁判字號】    90,上,64
【裁判日期】    900626
【裁判案由】    侵權行為損害賠償
【裁判全文】
臺灣高等法院臺南分院民事判決  九十年度上字第六四號  ｅ
      上  訴  人  甲  ○  ○
                （即王靖源）
      被上 訴 人  丙  ○  ○.
                  丁  ○  ○
                  戊  ○  ○
      訴訟代理人  乙  ○  ○
      被上 訴 人  己  ○  ○.
      法定代理人  乙  ○  ○
右當事人間請求侵權行為損害賠償事件，上訴人對於中華民國八十九年六月二十二日
臺灣臺南地方法院八十九年訴字第三○○號第一審判決提起上訴，本院判決如左：
      主      文
上訴駁回。
第二審訴訟費用由上訴人負擔。
      事      實
甲、上訴人方面：
  一聲明：求為判決：
    (一)原判決不利於上訴人之部分廢棄。
    (二)右廢棄部分，被上訴人在第一審之訴駁回。
  二陳述：除與原判決記載者相同，予以引用外，補稱：
    (一)原審法院係以民法第一百八十四條第二項之規定，以上訴人有過失而應與王炳
      煌負共同侵權行為責任，惟王炳煌為年滿二十七歲之正常男人，依常情應持有
      駕照，且其駕車狀況又正常，上訴人確實不知其未領有駕駛執照，而被上訴人
      並未舉證證明「上訴人明知王炳煌無駕照而借車予王炳煌」，故上訴人不必負
      連帶賠償責任。被訴人未能就其有利之事實舉證，上訴人自不必負連帶責任，
      是本件亦應判決上訴人勝訴。
    (二)證人楊勝雄與蘇國安均證稱：車子是賣給王炳煌而非其弟王泰鈞等語，雖與上
      訴人所陳稱係售予王泰鈞等語不相符。惟王炳煌與楊勝雄、蘇國安均係上訴人
      之國中同學，除相互認識外，對彼此之家人狀況並不了解；且此件交易乃王炳
      煌出面與上訴人洽商，故證人只知道王炳煌而不知道王泰鈞；再者兩位證人均
      證稱係售予王炳煌，而非上訴人所稱之王泰鈞，益證並無事前串供之事，是證
      人係就其所知者證述，確實並未與事實抵觸。
    (三)通常過戶委託書是委由代辦人員刻印蓋用即可完成過戶程序，故有交付身份證
      影本一事即可證明過戶程序已在進行，只是並未完成過戶，則原審判決既認上
      訴人有交付身分證影本託證人楊勝雄轉交予王炳煌一事，即可據以推斷上訴人
      確已將汽車賣予王炳煌或王泰鈞；況過戶之監理業務只是政府行政上之手續，
      並不直接影響交易之事實。
    (四)該車於八十七年六月十五日交車後，至八十八年一月二十九日發生車禍止，前
      後長達七個月又十四天，上訴人不可能長期將車子借予他人使用。況上訴人於
      上開期間因剛落選，經濟狀況相當差，又苦無交通工具不方便上下班，乃拜託
      上訴人之父王清榮於八十七年八月間貸款購買中古車代步，此有ＴＱ－六○六
      七號汽車行照影本一件可證，足見上訴人當時若擁有肇事之ＴＺ－六九九九號
      車輛，實毋庸大費週章地另行購車。
  三證據：除援用第一審所提證據外，補提汽車行照、剪報影本各一件為證。
乙、被上訴人方面：
  一聲明：駁回上訴。
  二陳述：除與原判決記載者相同，予以引用外，補稱：
    (一)上訴人未能積極舉證證明王炳煌係於何時何地交付頭期款及尾款，亦未提出收
      款之收據憑證，故上訴人稱車子已售予王炳煌係片面之詞，不足採信；況上訴
      人尚未將該車過戶予王炳煌，益證並無售車予王炳煌之事，則上訴人將其所有
      之車輛借予王炳煌駕駛，導致肇事，上訴人依法應負損害賠償之責。
    (二)上訴人家境小康，擁有二輛車亦屬平常，且本件事故發生後，上訴人至被上訴
      人家中及申請調解處所時，所駕駛之車輛皆不同，足見其經濟能力不差。
  三證據：援用第一審所提之證據。
丙、本院依職權調閱臺灣臺南地方法院檢察署八十八年度相字第二二三號相驗卷、八
    十八年度偵字第二四二九號偵查卷、臺灣臺南地方法院八十八年度交訴字第七一
    號及本院八十九年度交上易字第二○五號刑事卷宗，並函查兩造之財產歸戶資料
    暨八十五、八十六年度綜合所得稅申報及核定資料。
      理      由
一、被上訴人起訴主張：上訴人將其所有車牌號碼ＴＺ－六九九九號自用小客車借予
    無駕駛執照原審共同被告王炳煌駕駛，嗣王炳煌於民國八十八年一月二十九日十
    三時三十分許，駕駛上開自用小客車，沿台南縣六甲鄉縣一七四線公路
    快車道由東向西行駛，途經該公路東二七公里二百公尺處，因超速行駛致失控煞
    避不及，撞到騎乘車號ＰＴＪ─七九六號重機車同向行駛至該處由外側快車道切
    入內側快車道欲迴轉之被害人蕭蔡淑慧，造成蕭蔡淑慧倒地致頭頸部撞傷、左小
    腿截斷出血、顱骨骨折內出血不治死亡。被上訴人丙○○、丁○○、戊○○、己
    ○○、乙○○分別為被害人蕭蔡淑慧之子女及配偶，爰依侵權行為損害賠償之法
    律關係，請求上訴人與王炳煌連帶給付被上訴人丙○○、丁○○、戊○○、己○
    ○、乙○○按序十九萬六千元、二十一萬元、二十四萬九千二百元、三十三萬五
    千五百二十三元、七十五萬八千八百六十元，及均自八十八年五月十四日起至清
    償日止之法定遲延利息等語【原起訴請求上訴人與王炳煌應連帶給付被上訴人按
    序五十萬元、五十萬元、五十七萬二千元、七十萬六千零二十六元、一百五十四
    萬一千一百四十八元，及各自八十八年五月十四日起算之法定遲延利息；上訴人
    就原審判決其敗訴部分如前述提起上訴；就逾此範圍之請求，原審判決駁回後未
    據被上訴人聲明不服】。
    上訴人則以：伊不知王炳煌無駕駛執照，且對造未舉證證明「伊明知王炳煌無駕
    照仍借車予王炳煌」；且伊早於八十七年六月九日已將車牌號碼ＴＺ－六九九九
    號自用小客車肇事車輛，出售原審共同被告王炳煌之胞弟王泰鈞（原名王尹呂）
    ，已付車款二十萬，尚有尾款五萬元未結清，並已於同年月十五日交車，本件車
    禍之發生與上訴人無關，故伊不必負連帶賠償責任等語，資為抗辯。
二、本件被上訴人主張原審共同被告王炳煌未考領駕駛執照，竟仍於八十八年一月二
    十九日十三時三十分許，駕駛車牌號碼ＴＺ─六九九九號自用小客車，沿台南縣
    六甲鄉縣一七四線公路內側快車道由東向西行駛，途經縣道一七四線公
    路東二七公里二○○公尺處，疏於注意該路段速限每小時四十公里，貿然以時速
    約七、八十公里超速行駛，迨見被害人蕭蔡淑慧騎乘車牌ＰＴＪ─七九六號重機
    車同向行駛至該處由外側快車道切入內側快車道欲迴轉時，失控煞避不及而撞到
    蕭蔡淑慧所騎機車，造成蕭蔡淑慧倒地致頭頸部撞傷、左小腿截斷出血、顱骨骨
    折內出血不治死亡之事實，有道路交通事故調查報告表、檢察官督同法醫師相驗
    制作之勘驗筆錄、相驗屍體証明書、驗斷書、相驗結果報告書各一件及現場照片
    二十二張可稽（附於臺灣臺南地方法院檢察署八十八年度相字第二二三號相驗卷
    第三、十一至二十一、二十九、九至十、二十二至二十八頁）；並有台灣省台南
    區車輛行車事故鑑定委員會八十八年四月九日南鑑字第八八○二七二號函所附鑑
    定意見書及台灣省車輛行車事故鑑定覆議委員會八十八年十月二十七日府覆議字
    第八八○六八九號鑑定意見函各一件可佐（附於臺灣臺南地方法院交通事件卷宗
    第九至十頁、第二十二頁），復為上訴人所不爭；原審共同被告王炳煌因本件過
    失致死罪行，另經本院以八十九年度交上易字第二○五號刑事判決判處有期徒刑
    一年確定，亦經本院依職權調閱該刑事卷宗查核無誤。被上訴人主張原審共同被
    王炳煌過失不法侵害被上害人蕭蔡淑慧致死等情，應可信為真實。
三、被上訴人另主張上訴人將其所有車輛借予無駕駛執照之原審共同被告王炳煌駕駛
    肇事，上訴人同應負侵權行為損害賠償責任等語；上訴人則以伊早將肇事車輛出
    售王炳煌之胞弟王泰鈞並交付，因有五萬元尾款未付，始未辦過戶且伊不知王炳
    煌無駕駛執照，不必負侵權行為責任等語置辯，並舉證人蘇國安、楊勝雄為證。
    經查：
  (一)上開肇事車輛係上訴人出資購買，現仍登記為上訴人名下之事實，為上訴人所自
    認，原則上應認上訴人為上開車輛之所有人，上訴人辯稱上開車輛業經以二十五
    萬元之代價出售予原審共同被告王炳煌之胞弟王泰鈞，並已交付車輛，僅未辦理
    過戶手續云云，既為被上訴人所否認，應由上訴人就其所辯有利於己之上述事實
    ，負舉證責任。由證人蘇國安證稱：伊與上訴人出遊時曾聽聞王炳煌要向上訴人
    購買該車，買賣時伊並不在場，於八十七年六月十五日伊至上訴人處時即未見到
    該車，上訴人告知已賣予王炳煌，尚未過戶；惟有無訂立買賣契約書、買賣價金
    如何付、何處付、付清否，何時交車、有無交車，及過戶與否，伊皆不知道等語
    （見原審卷第八○、八一頁）。又證人楊勝雄證稱：上訴人於八十七年底、八十
    八年初告訴伊該車已賣予王炳煌，嗣上訴人將身分證影本託伊轉交予王炳煌，隔
    一、二日王炳煌告訴伊身分證影本只有一面，無法辦理過戶，但並未將身分證交
    還；上訴人與王炳煌商談買賣汽車時，伊不在場，並不清楚實際上究竟有無買賣
    或過戶，只是經手身分證影本時，有告訴伊係要過戶用，伊不知道上訴人何時將
    該車交付王炳煌等語（見原番卷第九三頁背面）。足見證人蘇國安、楊勝雄係聽
    聞上訴人告知，始知悉將該車出售之事，其並非在場見聞該車買賣。且證人蘇國
    安、楊勝雄均證稱：上訴人告訴伊該車是賣給王炳煌等語；與上訴人所辯稱係出
    售予王炳煌之弟王泰鈞一節不符。故由證人蘇國安、楊勝雄之證詞，尚無法證明
    上訴人所主張確已將該車出售王炳煌之弟王泰鈞之事實。再競選民代落選，並不
    盡然經濟情況不好，是否於八十七年八月間拜託其父王清榮貸款購買車號ＴＱ－
    六○六七號中古車代步，惟既係其父王清榮購買，即與上訴人經濟能力無關，不
    得以其父王清榮名下擁有一部車，即認上訴人所有之肇事車輛已出售他人，是上
    訴人所辯於民代落選後經濟情況不好，不可能擁有兩部車，謂已將肇事車輛出售
    云云，委無足採。是被上訴人主張上開肇事車輛仍屬上訴人所有，堪可採信。
  (二)又上訴人自承：原審共同被告王炳煌於其參選東山鄉代時，為其開宣傳車之助選
    員，選舉時間是自八十七年六月三日開始，共計二十幾天等語（見本院卷第六六
    頁），是王炳煌既於其參選東山鄉代時擔任開宣傳車之助選員，則上訴人應就王
    炳煌是否考領駕駛執照、有無駕駛宣傳車之資格等事項事先審查注意；況上訴人
    又謂王炳煌在當地之風評不怎麼樣，衡諸常情，上訴人係競選鄉代，身為參選人
    之上訴人豈有未注意王炳煌是否有駕駛助選宣傳車資格之理；況上訴人又自稱王
    炳煌係其同村國中同學，復為其助選員，足見上訴人就原審共同被告王炳煌未考
    領駕駛執照一事應係可得而知，不得諉為不知。是其辯稱不知王炳煌無駕駛執照
    云云，自無可採。
  (三)按汽車駕駛人，允許無駕駛執照之人，駕駛其車輛者，吊扣其駕駛執照三個月；
    汽車所有人僱用或聽任未領有駕駛執照之人駕車者，處一千元以上二千元以下罰
    鍰，並得吊扣其汽車牌照三個月，道路交通管理處罰條例第二十三條第二款、第
    二十八條定有明文。該規定係為避免缺乏駕駛能力及駕駛資格之人，貿然駕駛車
    輛造成危害，此為保護他人之法律，上訴人客觀上亦無不能注意遵行之情事，詎
    上訴人竟疏未注意而違反上揭規定，將其所有車牌號碼ＴＺ－六九九九號自用小
    客車允許無駕駛執照之原審共同被告王炳煌駕駛因而肇事，致被害人蕭蔡淑慧死
    亡，依八十八年四月二十一日修正前民法第一百八十四條第二項規定，應推定其
    有過失，自與原審共同被告王炳煌同負侵權行為損害賠償責任。
四、按因故意或過失，不法侵害他人之權利者，負損害賠償責任；違反保護他人之法
    律者，推定其有過失；數人共同不法侵害他人之權利者，應負連帶損害賠償責任
    ；又不法侵害他人致死者，對於支出殯葬費之人，亦應負損害賠償責任；被害人
    對於第三人負有法定扶養義務者，加害人對於該第三人亦應負損害賠償責任；又
    不法侵害他人致死者，被害人之父、母、子、女及配偶，雖非財產上之損害，亦
    得請求賠償相當之金額，八十八年四月二十一日修正前民法第一百八十四條第一
    項前段、第二項、第一百八十五條、第一百九十二條第一項、第二項及第一百九
    十四條分別定有明文。
    查本件上訴人將所有車輛交由無駕駛執照之原審共同被告王炳煌駕駛之行為，及
    原審共同被告王炳煌超速開車肇事之行為，均為本件車禍致被害人蕭蔡淑慧死亡
    之共同原因，為行為關連共同，上訴人與原審共同被告王炳煌為共同侵權行為，
    而應負連帶損害賠償責任。又被上訴人乙○○為被害人蕭蔡淑慧之配偶，被上訴
    人丙○○、丁○○、戊○○、己○○為被害人蕭蔡淑慧之子女，有戶籍謄本附卷
    可按（見原審附民卷第五、六頁），是本件被上訴人本於侵權行為損害賠償之規
    定，請求上訴人賠償損害，揆諸前揭規定，自無不合。茲就被上訴人請求給付之
    金額，分別審核如下：
  (一)殯葬費部分：
    被上訴人乙○○主張伊支出殯葬費用計三十九萬一千一百五十八元，並提出收據
    影本六件為證（見附民卷第一四至一七頁），且其所列品名均為喪葬習俗所必需
    ，亦無過高，自屬必要之殯葬費用，復為上訴人所不爭，則被上訴人乙○○該部
    分之主張，堪信為真實，其就此殯葬費請求，為有理由。
  (二)扶養費部分：
    1.被上訴人戊○○、己○○部分：
      按被害人蕭蔡淑慧乃被上訴人戊○○、己○○之母，依民法第一千一百一十四
      條規定須對被上訴人戊○○、己○○負擔扶養義務，被害人蕭蔡淑慧於八十八
      年一月二十九日亡故，當時被上訴人戊○○（六十九年一月二十九日生）為十
      九歲，被上訴人己○○（七十二年三月二十九日生）為十五歲十個月，計算至
      成年為止，可受扶養之年限分別為被上訴人戊○○為一年、被上訴人己○○為
      四年二個月，被上訴人主張依申報所得稅之扶養親屬寬減額每年七萬二千元計
      算，尚非過高，則依霍夫曼公式扣除中間利息後，被上訴人戊○○之扶養費為
      七萬二千元；被上訴人己○○之扶養費為二十七萬八千六百三十七元【其計算
      式為：七二○○○元×三‧00000000（此為應受扶養四年之霍夫曼係
      數）＋七二○○○元×○‧一六六七（二個月／十二個月）×（四‧0000
      000－0‧00000000）】＝二七八六三七元（小數點以下四捨五入
      ），扣除父親即被上訴人乙○○應負擔之一半，被上訴人戊○○、己○○分別
      請求三萬六千元、十三萬九千三百十九元（元以下四捨五入），自屬有據，應
      予准許。
    2.被上訴人乙○○部分：
      按被害人蕭蔡淑慧乃被上訴人乙○○之配偶，依民法第一千一百一十六條規定
      須對被上訴人乙○○負擔扶養義務，又無何資料可以認定被上訴人乙○○有資
      產可以維持生活；應認其主張因被害人蕭蔡淑慧死亡而扶養請求權受侵害，堪
      可採信。被害人蕭蔡淑慧於八十八年一月二十九日亡故，當時被上訴人乙○○
      （三十六年十一月七日生）為五十一歲二個月，至平均死亡期限七十七歲（見
      台閩地區簡易生命提要分析，附原審卷八頁），被上訴人乙○○尚有平均餘命
      為二十五年十個月，可受扶養之年限為二十五年十個月，被上訴人主張依申報
      所得稅之扶養親屬寬減額每年七萬二千元計算，尚非過高，又被上訴人乙○○
      除被害人蕭蔡淑慧外，尚有子女四人，應平均分擔扶養義務，被害人蕭蔡淑慧
      應分擔之扶養費為五分之一，依此核計被上訴人乙○○一次請求全部扶養費損
      害賠償，按霍夫曼式計算法扣除中間利息後，被上訴人乙○○所得請求之總額
      為二十四萬二千九百二十七元【其計算式為：｛七二○○○×一六‧0000
      0000（此為應受扶養二十五年之霍夫曼係數）＋七二○○○×○‧八三三
      （十個月／十二個月）×（一六‧00000000－00‧0000000
      0）｝÷五＝0000000元÷五=二四二九二七元（小數點以下四捨五入
      ）】。
  (三)精神慰撫金部分：
    查被上訴人乙○○中年喪偶，被上訴人丙○○、丁○○、戊○○、己○○橫遭喪
    母之痛，精神上自感痛苦，彼等請求上訴人賠償非財產上之損害，自屬有據。經
    查被上訴人上開精神上所受痛苦之程度，及被上訴人丙○○為亞洲商職畢業，現
    為送貨員，每月收入約二萬一千元，名下無財產；被上訴人丁○○為長榮高中畢
    業，現為會計，每月收入一萬六千元，名下無財產；被上訴人戊○○現就讀崑山
    專科二專，無工作、亦無財產；被上訴人己○○現就讀長榮高中二年級，無工作
    、亦無財產；被上訴人乙○○為初中畢業，現無工作，名下有建地四筆、房屋一
    幢、攤位一處；上訴人王靖源則為高工畢業，目前無工作、亦無財產，業據兩造
    分別陳明在卷（見原審卷第四七頁、四八頁背面），並有台南縣稅捐稽徵處八十
    九年三月十三日八九南縣稅財字第八九○○七九號函、台南市稅捐稽徵處八十九
    年三月十三日八九南市稅密財字第八九七○○三○八號函、財政部財稅資料中心
    八十九年二月二十一日資五字第八九○四七八○五號函（見原審卷第二○至四四
    頁、第六五頁至七○頁）、財政部台灣省南區國稅局台南縣分局九十年三月二十
    一日南區國稅南縣資字第九○○○六五一三號函、財政部台灣省南區國稅局台南
    市分局九十年三月二十六日南區國稅南市資字第九○○○九七○二號函（見本院
    卷第五二至五三頁、第五五至六○頁）附卷可稽，本院審酌兩造上開身分、地位
    及經濟能力等一切情狀，認被上訴人乙○○請求四十五萬元、被上訴人丙○○請
    求二十八萬元、被上訴人丁○○請求三十萬元、被上訴人戊○○請求三十二萬元
    及被上訴人己○○請求三十四萬元之精神慰撫金，核屬適當，應予准許。
  (四)綜上所述，因被害人蕭蔡淑慧之死亡，被上訴人所受損害金額為：被上訴人乙○
    ○為一百零八萬四千零八十五元（即殯葬費三十九萬一千一百五十八元＋扶養費
    二十四萬二千九百二十七元＋精神慰撫金四十五萬元），被上訴人丙○○為二十
    八萬元，被上訴人丁○○為三十萬元，被上訴人戊○○為三十五萬六千元（即扶
    養費三萬六千元＋精神慰撫金三十二萬元），被上訴人己○○為四十七萬九千三
    百十九元（即扶養費十三萬九千三百十九元＋精神慰撫金三十四萬元）。
五、按損害之發生或擴大，被害人與有過失者，法院得減輕賠償金額或免除之，民法
    第二百十七條第一項定有明文。本件事故之發生，上訴人固有前述之過失，然被
    害人蕭蔡淑慧駕駛重機車左轉彎時未注意左後來車，為肇事次因，有上開台灣省
    台南區車輛行車事故鑑定委員會及台灣省車輛行車事故鑑定覆議委員會鑑定意見
    書附於前開刑事卷可稽；次按民法第二百十七條第一項規定之目的，在謀求加害
    人與被害人間之公平，故在裁判上法院得以職權減輕或免除之（參照最高法院八
    十五年台上字第一七五六號判例）。本院認上訴人與被害人蕭蔡淑慧兩人之過失
    分別為造成本件事故之主因及次因，上訴人及被害人蕭蔡淑慧各應負百分之七十
    、百分之三十之過失責任為適當，爰依雙方過失程度，減輕上訴人賠償金額百分
    之三十，即被上訴人丙○○、丁○○、戊○○、己○○、乙○○按序所得請求上
    訴人賠償金額為十九萬六千元、二十一萬元、二十四萬九千二百元、三十三萬五
    千五百二十三元、七十五萬八千八百六十元（元以下四捨五入）。
六、綜上所述，被上訴人本於侵權行為損害賠償之法律關係，請求上訴人分別給付被
    上訴人丙○○十九萬六千元、丁○○二十一萬元、戊○○二十四萬九千二百元、
    己○○三十三萬五千五百二十三元、乙○○七十五萬八千八百六十元，及均自八
    十八年五月十四日起至清償日止，按週年利率百分之五計算之利息，均有理由，
    應予准許。是則原審判命上訴人如數給付，核無違誤，上訴意旨仍執陳詞，指摘
    原判決不當，求予廢棄改判，為無理由，應駁回其上訴。
七、本件判決之基礎已臻明確，兩造其餘攻擊防禦方法及舉證，核與判決結果無影響
    ，爰不另一一論述，附此敘明。
八、據上論結，本件上訴為無理由，依民事訴訟法第四百四十九條第一項、第七十八
    條，判決如主文。
中      華      民      國    九十      年      六      月    二十六    日
                                    臺灣高等法院臺南分院民事第三庭
~B1審判長法官  林    輝    雄
~B2      法官  王    明    宏
~B3      法官  丁    振    昌
右為正本係照原本作成。
如對本判決上訴，須於判決送達後二十日內向本院提出上訴狀；未表明上訴理由者，
應於上訴後二十日內向本院提出理由書。
中      華      民      國    九十      年      六      月    二十九    日
~B法院書記官  黃    惠    美


司法院資訊處製作；財團法人民間司法改革基金會備份。
